【裁判字號】    97,交聲更(二),21
【裁判日期】    990927
【裁判案由】    違反道路交通管理處罰條例聲明異議
【裁判全文】
臺灣臺北地方法院交通事件裁定
原處分機關  交通部公路總局臺北區監理所
異  議  人
即受處分人  甲○○
上列異議人即受處分人因違反道路交通管理處罰條例案件，對於
交通部公路總局臺北區監理所民國96年12月3日所為之處分（原
處分案號：北監營裁字第裁40-C00000000號）聲明異議，經本院
以96年度交聲字第1597號裁定駁回，異議人不服，提起抗告，經
臺灣高等法院以97年度交抗字第341號裁定撤銷原裁定並發回本
院，復經本院以97年度交聲更字第15號裁定駁回，異議人不服，
再次提起抗告，經臺灣高等法院以97年度交抗字第655號裁定撤
銷原裁定並發回本院，茲裁定如下
    主  文
原處分關於罰鍰部分撤銷。
其餘異議駁回。
    理  由
一、按汽車駕駛人駕駛汽車肇事致人受傷或死亡者，應即採取救
    護措施及依規定處置，並通知警察機關處理，不得任意移動
    肇事汽車及現場痕跡證據，違反者處新臺幣（下同）3,000
    元以上9,000元以下罰鍰；前項駕駛人肇事致人受傷而逃逸
    者，吊銷其駕駛執照，道路交通管理處罰條例第62條第3項
    前段、第4項前段分別定有明文。汽車駕駛人，曾依本條例
    其他各條規定吊銷駕駛執照者，一年內不得考領駕駛執照，
    處罰條例第67條第3項亦有明文。
二、原處分意旨略以：本件異議人即受處分人甲○○於96年8月
    12日1時03分許，駕駛其所有車牌號碼為H3-200號之營業用
    小客車，沿臺北縣新店市○○路由北往南方向（即朝坪林方
    向）行駛，行經臺北縣新店市○○路2段264號前時，撞擊行
    走於路旁之被害人曾雅婷，致被害人受有傷害，詎異議人於
    肇事後，未在場救助或報警處理，即逕行駕車離去，經原舉
    發單位臺北縣政府警察局新店分局警員以異議人有「駕駛汽
    車行駛道路肇事，使人受傷逃逸（輕傷）」之違反道路交通
    管理處罰條例第62條第4項規定之違規行為，於96年8月21日
    以北縣警交字第C00000 000號舉發違反道路交通管理事件通
    知單而掣單舉發。嗣異議人於舉發通知單上所載應到案日期
    前之96年9月5日向原處分機關陳述意見，經原處分機關函請
    原舉發單位調查結果，仍認異議人有前開違規行為，原處分
    機關乃於96年12月3日以北監營裁字第裁40-C00000000號裁
    決書依道路交通管理處罰條例第62條第4項、第67條第3項（
    原處分漏引第3項）之規定，裁處異議人罰鍰6,000元，吊銷
    駕駛執照，1年內不得考領駕駛執照，異議人於同日收受
    本件裁定後，旋於同日提出本件聲明異議等語。
三、本件異議意旨略以：異議人因交通分隊警員告知先行開具告
    發單係屬程序，若法院偵查後認定並非伊肇事，即可不予理
    會本件告發，但原處分機關卻以另一程序舉發，故伊僅能提
    出異議，倘認定非異議人肇事，懇請公正判決異議人清白等
    語。
四、經查：
  (一)異議人固辯稱伊當日未肇事云云，惟查，異議人於96年8
      月12日1時許，駕駛車牌號碼H3-200號營業用小客車，沿
      臺北縣新店市○○路由北往南方向行駛，行經臺北縣新店
      市○○路○段264號前，因疏未未注意車前狀況，致其所駕
      車輛之右前方車頭撞擊被害人曾雅婷，致被害人因而受有
      頭部損傷、局部表淺性腫脹或腫塊、右前臂擦挫傷及下肢
      擦挫傷等傷害，且肇事後未下車查看被害人之傷勢或通知
      警察機關到場處理，旋即駕車離開現場而逃逸等情，因此
      涉犯刑法第185條之4之肇事逃逸罪，此業經臺北縣政府警
      察局新店分局移送臺灣臺北地方法院檢察署檢察官偵查起
      訴，而據證人曾雅婷於警詢中及偵查中證稱：96年8月12
      日上午1時許，伊與同事江幸娟一同沿臺北縣新店市○○
      路○段往坪林方向併排行走於車道上靠近路面邊緣，伊行
      走在靠近車道這一側，至肇事地點時，突然遭到與伊同向
      車牌號碼為H3-200號之計程車自後方撞擊，伊當場倒地，
      受有頭部損傷、局部表淺性腫脹或腫塊、右前臂擦挫傷及
      下肢擦挫傷等傷害等語；證人江幸娟則迭於警詢中、偵查
      中及本院96年度交訴字第134號審理時證稱：案發當時，
      伊與曾雅婷一同行走於本件肇事路段，曾雅婷行走外側，
      伊行走於內側，當時天候有一點飄雨，現場有路燈，視線
      清楚，來往車輛並不多，突然有一車輛自曾雅婷左後方撞
      過來，曾雅婷被撞到整個人飛出去後倒地，伊看見肇事車
      輛係一計程車，車牌號碼為H3-200號，當時車子有停駛約
      3-4秒，駕駛人並將副駕駛座之車窗搖下，伊靠近副駕駛
      座之車窗向駕駛表示撞到人，請駕駛人下車，因此伊有看
      到該車駕駛人之長相，即係在庭之被告，但駕駛人並未下
      車，僅為傻笑後就將車開走，伊有將肇事車輛之車牌號碼
      抄下，並且報警處理等語明確（見臺灣臺北地方法院檢察
      署96年度偵字第19607號偵查卷第8-12頁、第49-50頁及本
      院96年度交訴字第134號96年12月20日之審判筆錄），此
      有本院依職權調閱之96年度交訴字第134號全案卷宗可據
      。又參以證人曾雅婷、江幸娟與異議人素昧平生，當無設
      詞誣攀異議人之理，且異議人對於在上開時間駕駛系爭車
      輛經過上揭地點之事實乙節，亦供承不諱（見本院96年度
      交訴字第134號卷96年12月6日審判筆錄參照），復有上開
      卷附之臺北縣政府警察局交通事故現場圖、道路交通事故
      調查報告表（一）、（二）、交通事故談話紀錄表、現場
      照片16張、道路交通事故補充資料表、財團法人佛教慈濟
      醫院臺北分院96年8月12日診斷證明書1紙等在卷可證（見
      上開偵卷第14-17頁、第18頁、第23-30頁及第32-33頁）
      ，則異議人辯稱未肇事云云，顯屬事後卸責之詞，不足採
      信。是異議人於上開時、地，駕駛系爭車輛撞擊被害人，
      肇致被害人受傷後，確有未在場救護或為其他必要措施，
      即逕行駕車離去之行為乙節，應足堪認定。
  (二)次按行政罰法第26條第1項規定：「一行為同時觸犯刑事
      法律及違反行政法上義務規定者，依刑事法律處罰之。但
      其行為應處以其他種類行政罰或得沒入之物而未經法院宣
      告沒收者，亦得裁處之。」，此即所謂一事不二罰原則。
      考其立法目的，無非係以一行為同時觸犯刑事法律及違反
      行政法上義務規定時，由於刑罰與行政罰同屬不法行為之
      制裁，而刑罰之懲罰作用較強，依刑事法律處罰即足資警
      惕，實無一事二罰再處行政罰之必要；且刑事法律處罰，
      由法院依法定程序為之，較符合正當法律程序，應予優先
      適用，至所謂其他種類行政罰，係指違反行政法上之義務
      應受「裁罰性」之「不利處分」，依行政罰法第2條規定
      ，包括限制或禁止行為之吊扣證照處分，及警告性之講習
      處分，則因兼具維護公共秩序之作用，為達行政目的，行
      政機關仍得併予裁處。查本件異議人前述之肇事逃逸行為
      ，亦同時涉犯刑法第185條之4之肇事逃逸罪，該部分業經
      警移送臺灣臺北地方法院檢察署檢察官偵查後，以96年度
      偵字第19607號提起公訴，並經本院於97年1月11日以96年
      度交訴字第134號判決判處有期徒刑10月，嗣異議人不服
      提起上訴，經臺灣高等法院於97年4月30日以97年度交上
      訴字第23號判決駁回上訴，異議人又不服臺灣高等法院判
      決而提起上訴，案經最高法院於99年4月29日以99年度臺
      上字第2517號判決駁回上訴而確定，此業經本院依職權調
      閱相關卷證查明屬實，則異議人前述之肇事逃逸行為，已
      依刑事法律處罰，是以，原處分有關「罰鍰6,000元」部
      分，顯與行政罰法第26條第1項「一事不二罰」之規定有
      違。至依道路交通管理處罰條例第62條第4項前段、第67
      條第3項規定裁罰吊銷駕駛執照，1年內不得考領之部分，
      乃屬於行政罰法第26條第1項但書所稱其他種類行政罰，
      仍應依法裁處之。又異議人之行為並非不罰，此由其仍應
      受吊銷駕駛執照，1年內不得考領即知，故本院將原處分
      有關裁處罰鍰部分撤銷即可，無庸諭知不罰，附此敘明。
五、綜上所述，異議人確有於前揭時、地駕駛汽車肇事致人受傷
    而逃逸之違規行為，原處分機關依道路交通管理處罰條例第
    62條第4項前段、第67條第3項（漏引第3項）之規定，吊銷
    駕駛執照，1年內不得考領之其他種類行政罰部分，於法並
    無不合，異議人此部分之異議，為無理由，應予駁回；惟該
    裁處罰鍰6,000元部分，因與前揭行政罰法第26條第1項明文
    所示之「一事不二罰」規定有違，業如前述，則原處分機關
    於96年12月3日依前開處罰條例第62條第4項規定裁處異議人
    罰鍰6,000元之部分，自有違誤，應由本院將原處分有關裁
    處罰鍰部分撤銷，以資適法。
六、據上論斷，應依道路交通案件處理辦法第19條、第20條裁定
    如主文。
中    華    民    國    99    年      9   月   27     日
                臺灣臺北地方法院交通法庭
                                法  官  楊雅清
以上正本證明與原本無異。
如不服本裁定，應於送達後5日內，向本院提出抗告狀。
                                書記官  吳俊龍
中    華    民    國    99    年    9     月    27    日

司法院資訊處製作；財團法人民間司法改革基金會備份。
